臺灣高等法院高雄分院刑事判決　　　　 94年度上易字第223號
上　訴　人　臺灣高雄地方法院檢察署檢察官
被　　　告　甲○○
上列上訴人因被告妨害兵役案件，不服臺灣高雄地方法院94年度
易字第183 號中華民國94年3 月9 日第一審判決（起訴案號：臺
灣高雄地方法院檢察署94年度偵字第292 號），提起上訴，本院
判決如下：
    主  文
上訴駁回。
    理  由
一、公訴意旨略以：被告甲○○係後備軍人，原住高雄市○○區
    ○○路3 巷1 號，於民國（下同）92年起，即遷出上開處所
    無故不依規定申報，致使高雄市後備司令部所發指定應於93
    年11月19日前往高雄市○○○路98號軍備局二０五廠報到之
    點閱召集令無法送達，因認被告甲○○涉犯妨害兵役治罪條
    例第10條第3 項、第1 項第3 款之罪嫌云云。
二、本件公訴人認被告甲○○涉有上開犯行，無非係以被告所在
    不明無從傳喚，其居住處所遷移不明致使召集令無法送達之
    事實，有原召集令、召集令受領回執、高雄市後備司令部列
    管後備軍人行方不明遷出未報移送法辦年籍表各1 份在卷可
    資佐證；經訊據被告甲○○固不諱言未依法辦理戶籍遷移登
    記，惟矢口否認有何妨害兵役之犯行，辯稱：「我及我家人
    都沒有收到通知，我並沒有故意要避免召集，案發約1 、2
    年前我因為從事晚上的服務生工作，怕吵到家人，所以搬到
    外面住，也是高雄市區，家裡有我哥哥及我大嫂住，白天他
    們去上班，所以有可能沒有收到通知」等語。
三、按犯罪事實應依證據認定之，無證據不得認定犯罪事實；又
    不能證明被告犯罪者，應諭知無罪之判決，刑事訴訟法第15
    4 條第2 項、第301 條第1 項前段分別定有明文。次按刑事
    訴訟法上所謂認定犯罪事實之證據，係指足以認定被告確有
    犯罪行為之積極證據而言，如未能發現相當證據或證據不足
    以證明，自不能以推測或擬制之方法，為裁判基礎（最高法
    院29年上字第3105號及40年台上字第86號判例參照）；且認
    定犯罪事實所憑之證據，雖不以直接證據為限，間接證據亦
    包括在內，然無論直接證據或間接證據，其為訴訟上之證明
    ，須於通常一般之人均不致有所懷疑，而得確信其為真實之
    程度者，始得據為有罪之認定，倘其證明尚未達此一程度，
    而有合理之懷疑存在而無從使事實審法院得有罪之確信時，
    即應由法院為諭知被告無罪之判決（最高法院76年台上字第
    4986號判例參照）；經查：
（一）按刑法之故意，係指認識犯罪之構成事實，且進而決定為
      其行為之意思；其中決定為其行為之意思，皆有一定之遠
      因，即「動機」，通常動機與犯罪之成立無關，或以之為
      科刑時應予審酌之事項、或為減刑之要件、或為加重之要
      件，然於特殊之犯罪，若以之為主觀不法構成要件之構成
      要素者，如刑法分則中規定以「意圖」為成立要件之罪，
      法律既明定為犯罪構成要件，則動機已成犯罪內容之一部
      分，不得再視為一般之動機，故目的犯（意圖犯）在主觀
      上除須具備故意之構成要件外，尚須具備法定之不法意圖
      ，否則其犯罪即無以成立（最高法院93年台上字第4798號
      判決參照）。次按後備軍人「意圖避免召集處理」，而有
      居住處所遷移，無故不依規定申報者，處1 年以下有期徒
      刑，拘役或科新台幣9 萬元以下罰金，妨害兵役治罪條例
      第10條第1 項第3 款定有明文；又後備軍人犯第1 項之罪
      ，致使召集令無法送達者，以避免召集論，分別依第5 條
      或第6 條科刑，同條第3 項亦定有明文；依前開法條規定
      ，本條例第3 項規定「以避免召集論」須以犯第1 項之罪
      為前提，亦即仍須具備「意圖避免召集處理」之主觀要件
      ，始有適用之餘地，並非後備軍人一有居住處所遷移，無
      故不依規定申報，而有致召集令無法送達之結果即「以避
      免召集論」。蓋妨害兵役治罪條例第6 條第1 項係以「意
      圖避免教育召集」為構成要件，其「意圖」乃避免教育召
      集之特定意圖，同條例第10條第1 項意圖則係避免任何一
      種或數種召集均屬之，故行為人若未依規定申報遷移之新
      住處，而係出於避免任何召集或某一教育召集以外之召集
      ，致教育召集令無法送達，依第10條第3 項即可以意圖避
      免（教育）召集論，而依同條例第6 條第1 項科刑，而無
      庸另行證明第6 條第1 項之避免教育召集之特定意圖，此
      為第10條第3 項立法意旨及實益之所在。故第10條第3 項
      之「以意圖避免召集論；分別依第5 條或第6 條科刑」之
      「意圖」應係指第5 條、第6 條針對特定召集加以避免之
      意圖，與同條第1 項之「意圖」未限於針對何種召集之情
      形自有不同。故第10條第3 項之適用自應以犯同條第1 項
      之罪即有該第1 項之避免召集的意圖為要件，二者間並無
      循環論斷之問題，要難以此條例第10條第3 項有「以意圖
      避免召集論」之用語，即逕解為不以具備避免召集之主觀
      意圖為必要。
（二）被告遷移住處未加申報之客觀事實固經其坦承在卷，並有
      高雄市後備司令部妨害兵役案件移送報告書、高雄市團管
      區列管後備軍人行方不明遷出未報移送法辦年籍表、召集
      令交付通知書、照片2 紙等附卷可憑，是此部分之事實固
      堪可認定。然被告是否出於避免召集處理之意圖，仍應有
      積極證據證明始得認定之。按後備軍人管理規則第7 條第
      2 款規定，後備軍人依前條所定管理事項，應有下列各項
      之義務：戶籍遷出遷入或住址變更申報，被告固應知悉後
      備軍人負有上開義務。惟妨害兵役治罪條例第10條第1 項
      所謂「意圖避免召集處理」係指被告不申報遷移居住處所
      乃以避免召集處理為積極目的，亦即將此「意圖」明定為
      主觀犯罪構成要件，此與刑法上之犯罪故意乃單純指行為
      及結果故意者不同。後備軍人未申報遷移之住所，原因及
      目的不勝枚舉，避債者、避仇者、至外地工作者、生性疏
      懶者均有可能，並非明知有此申報義務，而未依規定申報
      ，即可逕認其係以避免召集為不申報之積極目的，尚難僅
      以其自行遷移住處未加以申報，即推認主觀上有避免召集
      處理之意圖。
（三）被告供承其於退伍後，本案是第1 次接受點閱召集令，顯
      難認其於93年11月間有被徵召之預見，公訴意旨既未指出
      有何證據足證被告係出於避免召集之意圖，則未申報遷移
      之住所者，原因及目的不勝枚舉，僅以客觀上未申報即推
      認有避免召集之意圖，自嫌無據，況本件點閱召集期間僅
      1 日，此有召集令1 張在卷可按。一般人非有特定因素，
      通常不致甘冒刑責，而以避免召集為目的，故不將戶籍遷
      至實際居所地，故此情形出於輕忽、懶散或不諳法令者，
      應係常態事實，而以避免召集為針對性目的之情形則屬少
      數之變態事實。「意圖」係主觀狀態，固依客觀外在情事
      ，佐以生活經驗法則，論理法則為認定依據。然按諸社會
      實情，民眾遷移住所多年未申報之情形非在少數，此觀諸
      每逢選舉有多人返鄉投票自明，且其中不分男女，如以客
      觀上於相當期間未具實遷移戶籍即認其中屬後備軍人者，
      均出於「避免召集」之意圖，其認定已悖於生活經驗及論
      理法則甚明。從而遷移住所未依規定申報之情形，其出於
      「避免召集」以外其他意圖者既所在多有，依刑事訴訟法
      第154 條第1 項：「被告未經審判證明有罪確定前，推定
      其無罪。」、第2 項：「犯罪事實應依證據認定之，無證
      據不得認定犯罪事實。」及同法第161 條：「檢察官就被
      告犯罪事實，應負舉證責任，並指出證明之方法。」等規
      定，檢察官自應就為構成要件之「意圖避免召集」的主觀
      事實，負舉證責任，提出積極證據以為證明，尚不得以被
      告有遷移住所，未於相當時間申報之客觀事實，即逕推認
      其係出於避免召集之意圖。
（四）綜上所述，公訴人認定被告甲○○上開犯嫌所憑之證據，
      既未達通常一般人均不致有所懷疑，而得以確信其為真實
      之程度，此外，復無其他積極證據足資證明被告有何違反
      妨害兵役治罪條例之犯行，揆諸前開說明，自不得遽為不
      利被告事實之認定，則被告避免召集之意圖既無法證明，
      自與上開妨害兵役治罪條例第10條第1 項之犯罪構成要件
      不合。
四、原審因而為被告甲○○無罪之諭知，經核尚無不合，檢察官
    上訴意旨，以「被告係後備軍人，居住處所遷移，無故不依
    規定申報，致使點閱召集令無法送達，即與妨害兵役治罪條
    例第10條第3 項、第1 項第3 款之犯罪構成要件相當」等語
    ，指摘原判決不當，並無理由，應予駁回
據上論斷，應依刑事訴訟法第368 條，判決如主文。
本案經檢察官林惠到庭執行職務。
中　　華　　民　　國　　94　　年　　6 　　月　　9 　　日
                  刑事第七庭    審判長法  官  莊飛宗
                                       法 官  黃三友
                                       法 官  黃憲文
以上正本證明與原本無異。
不得上訴。
中　　華　　民　　國　　94　　年　　6 　　月　　9 　　日
　　　　　　　　　　　　　　　　　　　書記官  葉淑華
